臺灣臺南地方法院民事判決　　　　　　100年度家簡字第78號
原　　　告　尚億資產管理有限公司
法定代理人　陳木蘭
訴訟代理人　黃建達
被　　　告　郭招明
　　　　　　盧阿花
上列當事人間代位請求剩餘財產事件，經本院於民國100年12月
22日言詞辯論終結，判決如下：
    主  文
被告盧阿花應給付被告郭招明新臺幣參拾萬玖仟柒佰捌拾參元，
並由原告代位受領。
訴訟費用新臺幣參萬肆仟柒佰捌拾元由被告負擔。
本判決得假執行。
    事實及理由
甲、程序方面：
    被告未於言詞辯論期日到場，核無民事訴訟法第386條所列
    各款情形，爰依原告之聲請，由其一造辯論而為判決。
乙、實體方面：
一、本件原告起訴主張：
  (一)被告郭招明積欠「安泰商業銀行股份有限公司」（下稱安泰
    銀行）本金新臺幣427,049元（下同）及其應計利息違約金
    ，安泰銀行並將上開債權讓與原告，迭經向被告催索，並經
    強制執行未獲清償，原告遂依民法第1011條請求法院宣告被
    告夫妻間財產制應改為分別財產制，並經本院100年度家訴
    字第78號判決勝訴，該案於100年8月8日確定。
  (二)按法定財產制關係消滅時，夫或妻現存之婚後財產，扣除婚
    姻關係存續所負債務後，如有剩餘，其雙方剩餘財產之差額
    ，應平均分配。次按債務人怠於行使其權利時，債權人因保
    全債權，得以自己之名義，行使其權利。但專屬於債務人本
    身者，不在此限。民法第1030之1條、第242條分別定有明文
    。
  (三)查被告盧阿花名下尚有臺南市○○區○○段22之10地號及其
    上1065建號門牌號碼臺南市安平區○○○街80巷23號5樓之
    8，臺南市○○區○○段1235、1254、1255地號土地，被告
    間於100年8月8日經判決確定宣告改為夫妻分別財產制，其
    原法定財產制即歸消滅，故被告夫妻間之財產於扣除債務後
    應平均分配，然被告郭招明即原告之債務人卻怠於向被告盧
    阿花行使夫妻剩餘財產分配請求權，是原告爰依民法第1030
    之1條及民法第242條請求分配被告間之剩餘財產並由債務人
    代位受領之，並聲明如主文第1項所示。
二、被告未於言詞辯論期日到場，亦未提出書狀作何聲明或陳述
    。
三、得心證之理由：
 (一)按「法定財產制關係消滅時，夫或妻現存之婚後財產，扣除
    婚姻關係存續中所負債務後，如有剩餘，其雙方剩餘財產之
    差額，應平均分配，但下列財產不在此限：(一)因繼承或其他
    無償取得之財產。(二)慰撫金。」、「夫妻現存之婚後財產，
    其價值計算以法定財產制關係消滅時為準，但夫妻因判決而
    離婚者，以起訴時為準。」，民法第1030之1第1項、第1030
    條之4第1項分別定有明文，而該等條文所稱之「法定財產制
    關係消滅時」之情形有：(1)夫妻之一方死亡、(2)夫妻離婚、
    (3)夫妻結婚無效、(4)夫妻婚姻被撤銷、(5)夫妻因有民法第
    1009條至第1011條之原因改用分別財產制、(6)夫妻契約改定
    夫妻財產制為分別財產制或共同財產制而言；又「雙方剩餘
    財產之差額，應平均分配」，係指夫妻所取得而現存之婚後
    財產，扣除婚姻關係存續中所負債務及因繼承或其他無償取
    得之財產或慰撫金後，計算出夫妻各自之剩餘財產，再比較
    其剩餘財產之多寡，算定其差額，剩餘財產較少之一方得向
    剩餘財產較多之一方，請求分配差額之2分之1。查本件被告
    郭招明與盧阿花於80年11月23日結婚，婚姻關係仍存續中，
    又被告郭招明、盧阿花未以契約訂立夫妻財產制，故應以法
    定財產制為其夫妻財產制，嗣被告郭招明與盧阿花經本院以
    100年度家訴字第78號民事判決宣告應改用分別財產制，全
    案已於100年8月8日確定在案，有本院100年度家訴字第78號
    民事判決書、確定證明書、戶籍資料為證，是被告郭招明與
    盧阿花之法定財產制關係已於100年8月8日消滅之事實堪予
    認定。
  (二)兩造剩餘財產差額：
    1.被告郭招明部分：
      其負債大於資產，剩餘財產為0。
    2.被告盧阿花部分：
      (1)婚後財產：
        臺南市○○區○○段22之10地號土地（地目建、面積
          1226平方公尺、應有部分1000分之13），及其上同段
          01065建號門牌號碼臺南市安平區○○○街80巷23 號
          5樓之8之建物（應有部分全部）：經本院依原告之聲
          請囑託長信不動產估價師事務所鑑定，其不動產估價
          師估定價值為1,357,107元，有該事務所函送之估價
          報告書在卷可稽（本院卷第56至92頁），可資認定。
        臺南市○○區○○段1235地號土地（地目建，面積
          32.25平方公尺，應有部分45分之1）：依公告土地現
          值每平方公尺8500元計算，其價值為6,129元（32.45
          ×1/45×8,500＝6,129）。
        臺南市○○區○○段1254地號土地（地目建，面積
          43.79平方公尺，應有部分5分之1）：依公告土地現
          值每平方公尺8,500元計算，其價值為74,443元（
          43.79 ×1/5×8,500＝74,443）。
        臺南市○○區○○段1255地號土地（地目建，面積
          5.9平方公尺，應有部分5分之1）：依公告土地現值
          每平方公尺8500元計算，其價值為10,030元（5.9×
           1/5×8500＝10,030）。
        合計1,447,709元（1,357,107＋6,129＋74,443＋
          10,030＝1,447,709）。
      婚後債務：板信商業銀行成功分行之抵押債務828,144
        元。
      被告盧阿花之剩餘財產：619,565元（1,447,709－
        828,144＝619,565）。
    3.綜上，被告郭招明剩餘財產為0，被告盧阿花剩餘財產為
      619,565元，兩造剩餘財產為619,565元，兩造剩餘財產差
      額之半數309,783元（619, 5652＝309,783，元以下四
      捨五入）。
  (三)代位請求部分：
    1.按「債務人怠於行使權利時，債權人因保全債權，得以自
      己之名義，行使其權利。但專屬於債務人本身者，不在此
      限」，民法第242條定有明文。而對於夫妻剩餘財產分配
      請求權，民法原於第1030條之1第3項規定：「第一項請求
      權，不得讓與或繼承。但已依契約承諾，或已起訴者，不
      在此限。」因之，夫妻離婚時，任何一方之債權人原不得
      代位行使夫妻之剩餘財產分配請求權，且夫妻之任何一方
      不得將該期待權任意讓與。惟該條項於96年民法親屬篇修
      正時，基於剩餘財產分配請求權雖依夫妻身分而產生，但
      其本質仍屬財產權，並不具專屬性質，且為避免民法第
      1009條、1011條之規定喪失意義，而無法保障債權人之利
      益，及為免對有請求權人之繼承人不利等理由刪除之，並
      於同年5月23日公布施行，是夫妻之剩餘財產分配請求權
      ，性質上已非專屬於夫或妻之權利，故夫妻之一方有怠於
      向他方行使該請求權時，該夫或妻之債權人非不得代位行
      使之。
    2.經查，原告主張其對於被告郭招明有427,049元及自94 年
      6月4日起至清償日止，按年息百分之12計算之利息，經原
      告數次對被告郭招明催索，被告郭招明均置之不理，拒不
      償還上開債務，嗣原告向本院聲請對被告強制執行未果並
      發還99年度司執方字第101444號債權憑證之事實，業據原
      告提出本院99年度司執方字第101444號債權憑證1件為證
      ，自堪信原告之上開主張為真實。是本件原告為被告郭招
      明之債權人，而被告郭招明於100年8月8日已可向被告盧
      阿花請求剩餘財產差額分配共計309,783元已如上述，惟
      被告郭招明卻未主張而怠於行使該剩餘財產差額分配請求
      之權利，是原告依民法第242條及第1030條之1規定修正意
      旨，本於債權人之地位，以自己名義，向被告盧阿花請求
      應給付被告郭招明該剩餘財產差額中之309,783元，並由
      原告代位受領，為有理由，應予准許。
  (四)另本件訴訟費用4,630元（本院卷第19頁），登報費150元，
    鑑定費用30,000元（本院卷第98頁），合計34,780元，應由
    被告負擔。
五、本判決係所命給付之金額未逾50萬元之判決，依民事訴訟法
    第389條第1項第5款之規定，應依職權宣告假執行。
六、據上論結，本件原告之訴為有理由，依民事訴訟法第78條、
    第87條第1項、第389條第1項第5款，判決如主文。
中    華    民    國   100    年    12    月    30    日
                      家事法庭    法  官  郭貞秀
以上正本係照原本作成。
如對本判決上訴，須於判決送達後20日內向本院提出上訴狀。如
委任律師提起上訴者，應一併繳納上訴審裁判費。
中    華    民    國   100    年    12    月    30    日
                                  書記官  李采芹